臺灣桃園地方法院民事判決　　　　　　　100年度訴字第933號
原　　　告　三越企業股份有限公司
法定代理人　黃進成
訴訟代理人　梁開昇
　　　　　　黃朝暉
被　　　告　簡文成即晉鑽工程行
訴訟代理人　陳雅萍律師
上列當事人間請求清償債務等事件，於民國100 年11月28日辯論
終結，本院判決如下：
    主  文
被告應給付原告新台幣貳拾貳萬玖仟零伍拾捌元，及自民國一百
年五月三十一日起至清償日止，按年息百分之五計算之利息。
原告其餘之訴駁回。
訴訟費用由被告負擔五分之一，餘由原告負擔。
    事實及理由
壹、程序方面：
    按訴狀送達後，原告不得將原訴變更或追加他訴。但擴張或
    減縮應受判決事項之聲明者，不在此限，民事訴訟法第255
    條第1 項但書第3 款定有明文。本件原告起訴時，訴之聲明
    原係請求被告給付新台幣（下同）99萬2,782 元，及自支付
    命令送達翌日起至清償日止，按年息5%計算之利息。嗣於民
    國100 年7 月15向本院具狀將上開請求金額變更為126 萬3,
    764 元（見本院卷第16頁），經核屬擴張應受判決事項之聲
    明，揆諸上揭法律規定，應予准許。
貳、實體方面：
一、原告起訴主張：被告於92年12月18日起承攬伊之「龍門（核
    四）計畫污水處理廠工程－模板工程」（下稱系爭工程），
    並簽訂有工程契約書為證（下稱系爭契約），負責清水模、
    普通模及圓形模等材料之供應、加工、搬運、組立、拆除及
    五金等一切相關事項，依系爭契約第4 條第1 款之約定，契
    約訂後伊應支付訂金予被告，被告則須提供同額之本票作為
    預付款保證，被告於每次請款時保留10% 作為預付款之扣回
    ，待預付款全部扣回完成後，伊則無息返還上開本票。另依
    系爭契約第4 條第2 款約定，每月依實作數量估驗乙次，每
    次請款保留10% 作為保留款，於工程完成業主驗收合格，辦
    妥工程保固切結後一次無息給付予被告。系爭工程依約定為
    連工帶料，但施工期間被告表示因財務困難，多次委請伊代
    為購買模板及鍍鋅鋼管支柱等施工材料，並約定於計價請款
    時按比例扣回，自簽約日起至95年1 月27日止，伊已支付被
    告預付款53萬5,087 元、工程款193 萬6,640 元及借款12萬
    元，惟被告自95年2 月份起即片面毀約並撤離工地，扣除伊
    扣回之金額後，被告尚欠伊預付款6,877 元、代購材料款11
    6 萬4,547 元、點工款3 萬2,340 元及借款6 萬元，等共計
    126 萬3,764 元未償還，爰依系爭契約之約定及民法委任、
    無因管理、不當得利及消費借貸等法律關係，向被告請求償
    還，並聲明：被告應給付伊126 萬3,764 元，及自支付命令
    送達之翌日起至清償日止，按年息5%計算之利息等語。
二、被告辯稱：其對原告上開請求之預付款6,877 元及借款6 萬
    元均不爭執，至於代購材料款116 萬4,547 元中，其確有借
    用之材料金額為16萬2,181 元，對該部分亦不爭執，其餘部
    分則否認有委託原告代為採購施工材料及支付點工款等情事
    ，亦否認該等材料確實用於系爭工程，原告就此應負舉證之
    責等語，並聲明：駁回原告之訴。
三、本件原告主張：被告於92年12月18日起承攬系爭工程，並簽
    訂系爭契約，被告依約須負責清水模、普通模及圓形模等材
    料之供應、加工、搬運、組立、拆除及五金事項，惟被告自
    95年2 月份起即片面毀約並撤離工地，尚欠伊預付款6,877
    元、代購材料款116 萬4,547 元、點工款3 萬2,340 元及借
    款6 萬元等共1,263,764 元未償還等語，業據伊提出系爭契
    約書、被告書立之陳情書及備忘錄、電子轉帳紀錄、被告簽
    發之本票、被告計價請款及匯款資料彙總表暨明細表、被告
    請款統一發票詳細表、原告代購材料項目及統一發票明細表
    及廠商聲明書等為證（見本院卷第22-86 、111-244 頁），
    而被告對其中尚欠原告預付款6,877 元、借款6 萬元及代購
    材料款中16萬2,181 元部分不爭執（見本院卷第251 頁），
    是原告此部分主張堪認屬實。至於原告其餘請求之金額，即
    代購材料款100 萬2,366 元（計算式：1,164,547 －162,18
    1 ）及點工款3 萬2,340 元，則為被告所爭執，並辯稱：原
    告應就被告確有委託伊代購材料，且該等材料確實用於系爭
    工程乙事負舉證責任等語。經查：
  (一)按當事人主張有利於己之事實者，就其事實有舉證之責任。
    民事訴訟法第277 條前段定有明文。又「請求履行債務之訴
    ，除被告自認原告所主張債權發生原因之事實外，應先由原
    告就其主張此項事實，負舉證之責任，必須證明其為真實後
    ，被告於其抗辯事實，始應負證明之責任，此為舉證責任分
    擔之原則」，最高法院43年台上字第377 號著有判例意旨可
    參。原告主張伊與被告間有上述代購材料、代為點工之委任
    契約存在，惟此為被告所否認，自應由原告就兩造間存有委
    任法律關係之事實，負舉證責任。次按，私文書應由舉證人
    證其真正；私文書經本人或其代理人簽名、蓋章或按指印或
    有法院或公證人之認證者，推定為真正，民事訴訟法第357
    條前段、第358 條第1 項分別定有明文。再民事訴訟法第35
    8 條關於私文書經本人或其代理人簽名、畫押、蓋章或按指
    印者，推定為真正之規定，須其簽名、畫押、蓋章或按指印
    係本人或其代理人為之，在當事人間已無爭執或經舉證人證
    明者，始得適用，最高法院28年上字第10號判例要旨可資參
    照。本件原告主張系爭工程依約定為連工帶料，但施工期間
    被告表示因財務困難，多次委請伊代墊代購材料及點工款，
    爰依委任等法律關係向被告請求償還，然原告主張兩造間有
    委任等契約關係存在，惟並未能提出書面契約以佐其說，已
    難採信，原告雖提出表格、單據及採購材料所取得之統一發
    票、廠商聲明書為證，惟上開統一發票所載之買受人均為原
    告，尚不足證明與被告有關，又上開表格為原告所自行製作
    ，僅係原告單方之主張，亦不足證明兩造間有委任等法律關
    係存在，至於廠商之聲明書至多亦僅能證明原告與該等廠商
    有買賣關係存在，難認原告係基於委任等法律關係代被告所
    採購，原告既未能舉證證明被告曾同意原告代為購買材料並
    支出點工費，亦未能證明上開材料確實用於系爭工程，則原
    告就代購材料款部分向被告請求逾16萬2,181 元部分之請求
    ，因乏實據，不足採信。
  (二)綜上，原告請求被告償還之費用在22萬9,058 元之範圍內應
    屬有據（計算式：預付款6,877 元＋代購材料款162,181 元
    ＋借款60,000元＝229,058 元），而可採信，逾此部分之請
    求，則屬無據，不足為採。
四、末按，給付無確定期限者，債務人於債權人得請求給付時，
    經其催告而未為給付，自受催告時起，負遲延責任。其經債
    權人起訴而送達訴狀，或依督促程序送達支付命令，或為其
    他相類之行為者，與催告有同一之效力。遲延之債務，以支
    付金錢為標的者，債權人得請求依法定利率計算之遲延利息
    。應付利息之債務，其利率未經約定，亦無法律可據者，週
    年利率為百分之五，民法第229 條第2 項、第233 條第1 項
    前段、第203 條分別定有明文。從而，原告本於委任等法律
    關係，請求被告給付原告22萬9,058 元，及自支付命送達之
    翌日即100 年5 月31日（見本院100 年度司促字第12390 號
    卷第47頁）起至清償日止，按年息5%計算之利息，為有理由
    ，應予准許。逾此部分之請求，為無理由，應予駁回。
五、本件事證已臻明確，兩造其餘之主張、陳述及所提之證據資
    料，核與判決結果無何影響，爰不一一論述，附此敘明。
六、據上論結，本件原告之訴為一部有理由，一部無理由，依民
    事訴訟法79條，判決如主文。
中    華    民    國   100    年    12    月    15    日
                  民事第一庭    法  官  范明達
以上正本係照原本作成。
如對本判決上訴，須於判決送達後20日內向本院提出上訴狀。
如委任律師提起上訴者，應一併繳納上訴審裁判費。
中    華    民    國   100    年    12    月    16    日
                                書記官  李心怡